最高法院刑事判決　　　　　　一○○年度台上字第六四三二號
上　訴　人　范振
選任辯護人　李晉安律師
上列上訴人因違反毒品危害防制條例案件，不服台灣高等法院中
華民國九十九年七月九日第二審判決（九十九年度上訴字第一五
九九號，起訴案號：台灣新竹地方法院檢察署九十八年度偵字第
四○○號），提起上訴，本院判決如下：
    主  文
原判決關於范振於民國九十七年十二月二十五日、三十日共同
販賣第二級毒品部分均撤銷，發回台灣高等法院。
其他上訴駁回。
    理  由
一、撤銷發回（范振被訴於民國九十七年十二月二十五日、三
    十日共同販賣第二級毒品）部分：
本件原判決認定上訴人范振有原判決事實欄所示關於其與共犯
陳婉琳（業經原審論處共同販賣第二級毒品罪刑確定）於九十七
年十一月二十五日、三十日，共同販賣第二級毒品甲基安非他命
部分之犯罪事實，因而撤銷第一審關於此部分之科刑判決，改判
仍論以上訴人共同販賣第二級毒品，共計二罪，各處有期徒刑七
年，並諭知相關之從刑，固非無見。
惟查：(一)被告或共犯之自白，不得作為有罪判決之唯一證據，仍
應調查其他必要之證據，以察其是否與事實相符，為刑事訴訟法
第一百五十六條第二項所明定。立法意旨在限制被告或共犯之自
白在證據上之價值，並以補強證據之存在，協助發見真實。即使
被告或共犯之自白係出於任意性，若別無其他補強證據存在，足
以擔保其自白與事實相符，尚不得單憑自白而為不利於被告之認
定。又為發見真實，防範施用毒品者因不具切身利害關係，所為
陳述可能有欠嚴謹，或任意誇大其詞，甚至有其他考量，例如獲
致毒品危害防制條例第十七條第一項所定減刑寬典、掩飾與自己
有特殊情誼之販賣者，而為未盡或不實之陳述，關於施用毒品者
有關毒品來源之供述，應有相當補強證據足以擔保其陳述之真實
性，始得作為判斷之依據。故事實審法院對於施用毒品者有關毒
品來源之陳述，應再調查其他與毒品交易有相當程度關聯性之補
強證據，相互參酌，必達於通常一般之人均不致有所懷疑，而得
確信該陳述為真實者，方得為有罪之認定。本件原判決認定上訴
人有原判決事實欄所示於九十七年十二月二十五日、三十日，與
陳婉琳共同賣出甲基安非他命予呂學部分之犯行，係以共犯陳
婉琳、毒品買受人呂學於檢察官訊問時及第一審之供述或證述
，及呂學於九十八年一月四日，在新竹縣竹東鎮○○路二巷一
五弄一四號前，為警查獲並扣得其甫向上訴人及陳婉琳購買之甲
基安非他命一包（經行政院衛生署草屯療養院鑑定結果，認定含
有甲基安非他命成分，驗餘淨重○．一八○九公克），為其主要
論據。然查上述甲基安非他命一包，充其量僅得作為陳婉琳、呂
學相互所指述上訴人於九十八年一月四日，與陳婉琳共同賣出
甲基安非他命予呂學等情之補強證據，查與陳婉琳、呂學另
指上訴人於九十七年十二月二十五日、三十日，與陳婉琳共同賣
出甲基安非他命予呂學各情，尚難認具有相當程度之關聯性，
自不能遽採為此部分之補強證據。則陳婉琳、呂學有關此部分
不利於上訴人之供述或證述，究有無相當關聯性之補強證據存在
，足資證明與事實相符？因攸關認定上訴人有無於九十七年十二
月二十五日、三十日共同賣出甲基安非他命，自應調查明白，並
詳為說明其認定之理由。乃原審未遑詳細調查、審認，亦未逐一
論述說明，即單憑上述陳婉琳、呂學之供述或證述，遽為不利
於上訴人之認定，難謂適法。(二)審理事實之法院，對於卷內被告
有利及不利之證據，應一律注意，詳為調查，綜合全案證據資料
，本於經驗法則以定其取捨，並將取捨證據及得心證之理由，於
判決內詳加說明。故證據雖已調查，而尚有其他部分並未調查，
仍難遽為被告有利或不利之認定。本件原判決採取陳婉琳、呂學
所為供述或證述，認定呂學係於九十七年十二月二十五日下
午二時、十二月三十日中午十二時許，分別以其持用之門號00
00000000行動電話，撥打上訴人與陳婉琳所經營「峰業
輪胎行」門號（○三）0000000（原判決第二頁誤載為「
0000000」）市內電話聯絡交易甲基安非他命等情（見原
判決第二、三、五、六、八頁）。然卷附上述呂學所持用門號
0000000000行動電話，自九十七年十二月十日起，迄
九十八年一月五日止之通聯紀錄（見第一審卷第九五至一○四頁
），似無所謂與（○三）0000000市內電話於九十七年十
二月二十五日、三十日之通聯紀錄，而僅有於九十八年一月四日
、五日之通聯紀錄（見第一審卷第一○○至一○四頁）。上述通
聯紀錄應可證明上揭陳婉琳、呂學所述關於其等在九十七年十
二月二十五日、三十日，以電話聯絡交易甲基安非他命等情，似
與事實未盡相符，難謂不屬有利於上訴人之事證。乃原審未能就
此一事證探究明白，並敘明取捨證據之理由，即全然採信陳婉琳
、呂學此部分陳述，而為不利於上訴人之認定，難謂允當。以
上，或係上訴意旨所指摘，或為本院得依職權調查之事項，應認
原判決關於上訴人於九十七年十一月二十五日、三十日共同販賣
第二級毒品部分，均有撤銷發回更審之原因。
二、上訴駁回（范振於九十八年一月四日共同販賣第二級毒品
    ）部分：
按刑事訴訟法第三百七十七條規定，上訴於第三審法院，非以判
決違背法令為理由，不得為之。是提起第三審上訴，應以原判決
違背法令為理由，係屬法定要件。如果上訴理由書狀並未依據卷
內訴訟資料，具體指摘原判決不適用何種法則或如何適用不當，
或所指摘原判決違法情事，顯與法律規定得為第三審上訴理由之
違法情形，不相適合時，均應認其上訴為違背法律上之程式，予
以駁回。本件原判決已敘明依憑共犯陳婉琳、毒品買受人呂學
於檢察官訊問時及第一審之供述或證述，及呂學於九十八年一
月四日，在新竹縣竹東鎮○○路二巷一五弄一四號前，為警查獲
並扣得其甫向上訴人及陳婉琳購買之甲基安非他命一包（經行政
院衛生署草屯療養院鑑定結果，認定含有甲基安非他命成分，驗
餘淨重○．一八○九公克），資以認定上訴人有原判決事實欄所
記載關於上訴人於九十八年一月四日，與陳婉琳共同販賣第二級
毒品予呂學部分之犯罪事實。對於上訴人所辯：係陳婉琳自己
販賣甲基安非他命予呂學，伊並不知情，與伊無關云云，何以
不足採取，亦已依憑卷內證據資料，於理由內詳為指駁說明。因
而撤銷第一審關於上訴人此部分之不當科刑判決，改判仍論以上
訴人共同販賣第二級毒品，量處有期徒刑七年，並諭知相關之從
刑。原判決已敘明所憑之證據及其認定之理由，所為論斷與卷內
證據資料相符，從形式上觀察，並無何違背法令之情形存在。上
訴意旨略以：(一)原判決援引陳婉琳於檢察官訊問時及第一審所證
情節，判決理由相同，卻或為上訴人有罪，或為上訴人無罪之認
定，有判決理由矛盾之違法。(二)原判決已認定上訴人誤認呂學
係綽號「田螺」、「蝸牛」之友人，又陳婉琳證稱上訴人於九十
八年一月四日，有交代其拿一些甲基安非他命打發呂學等情。
則上訴人是否有販賣甲基安非他命之犯意，仍有深入查證之必要
。乃原審未詳加調查，即率認上訴人於九十八年一月四日，與陳
婉琳共同賣出甲基安非他命予呂學，有應於審判期日調查之證
據而未予調查之違誤。(三)陳婉琳於檢察官訊問時及第一審、原審
，均未證述上訴人同意陳婉琳賣出甲基安非他命予呂學，及交
代陳婉琳收取價金等情。縱陳婉琳有向呂學收取價金，因陳婉
琳證稱其係事後或事隔很久才將價金交給上訴人，能否以上訴人
告知陳婉琳拿一些甲基安非他命打發呂學之舉，據以證明上訴
人與陳婉琳有共同販賣甲基安非他命之犯意聯絡及行為分擔，仍
有疑問。又呂學證述其係與陳婉琳聯絡並購買甲基安非他命，
而與上訴人無關。原審未能就此調查明白，即遽為不利於上訴人
之認定，亦有調查職責未盡之違法云云。經查：證據之取捨與證
據之證明力如何，均屬事實審法院得自由裁量、判斷之職權；苟
其此項裁量、判斷，並不悖乎經驗法則或論理法則，又於判決內
論述其何以作此判斷之心證理由者，即不得任意指摘其為違法，
據為提起第三審上訴之合法理由。又證人之供述前後不符或相互
間有所歧異，究竟何者為可採，事實審法院非不可本於經驗法則
或論理法則，斟酌其他情形，作合理之比較，定其取捨；若其基
本事實之陳述與真實性無礙時，仍非不得予以採信，非謂一有不
符或矛盾，即認其全部均為不可採信。從而供述之一部認為真實
者，予以採取，自非證據法則所不許。原判決已憑據卷內既有事
證，詳為說明其採取陳婉琳於檢察官訊問時及第一審所為不利於
上訴人之陳述，而不採其於原審所為有利於上訴人之陳述；認定
上訴人就陳婉琳於九十八年一月四日賣出甲基安非他命予呂學
之犯行，有犯意聯絡及行為分擔之理由（見原判決第七至一一頁
），所為論敘說明，並非事理所無。又原判決認定上訴人此部分
犯罪事實，除有陳婉琳、呂學所為不利於上訴人之供述或證述
外，並有與上開陳述具有相當程度關聯性之扣案甲基安非他命一
包作為補強證據，並非單憑陳婉琳、呂學之陳述而已，於法尚
屬無違，難認有上訴意旨所指判決理由矛盾或調查職責未盡之違
法。上訴意旨仍執前詞，再為事實上之爭執，或徒憑己見，就原
審調查、取捨證據與判斷其證明力之適法行使，及判決內已明白
論斷之事項，任意指摘為違法，核均非適法之上訴第三審理由。
應認上訴人關於此部分上訴為違背法律上之程式，予以駁回。
據上論結，應依刑事訴訟法第三百九十七條、第四百零一條、第
三百九十五條前段，判決如主文。
中    華    民    國  一○○  年   十一   月   十七   日
                      最高法院刑事第八庭
                          審判長法官  黃  一  鑫  
                                法官  張  春  福  
                                法官  吳  三  龍  
                                法官  李  錦  樑  
                                法官  宋  明  中  
本件正本證明與原本無異
                                      書  記  官  
中    華    民    國  一○○  年   十一   月  二十二  日
                                                      Ｅ